【裁判字號】    97,上,445
【裁判日期】    970723
【裁判案由】    清償債務
【裁判全文】
臺灣高等法院民事判決                   97年度上字第445號
上  訴  人  乙○○
訴訟代理人  蔡調彰律師
被  上訴人  致和新興業股份有限公司
兼      上
法定代理人  甲○○
共      同
訴訟代理人  姜禮增律師
            吳宏城律師
上列當事人間請求清償債務事件，上訴人對於中華民國97年4月2
日臺灣臺北地方法院96年度訴字第6629號第一審判決提起上訴，
本院於97年7月9日言詞辯論終結，判決如下：
    主      文
原判決駁回上訴人後開第二項之訴部分，暨訴訟費用之裁判均廢
棄。
被上訴人致和新興業股份有限公司應給付上訴人新台幣貳佰萬元
，及自民國九十六年九月四日起，至清償日止，按週年利率百分
之五計算之利息。
其餘上訴駁回。
第一、二審訴訟費用由被上訴人致和新興業股份有限公司負擔。
    事實及理由
壹、程序部分：
    按在第二審為訴之變更或追加，非經他造同意不得為之。但
    擴張或減縮應受判決事項之聲明者，不在此限。民事訴訟法
    第446條第1項準用第255條第1項第3 款定有明文。查上訴人
    於原審先位請求被上訴人等應連帶給付新台幣（以下未註明
    幣別者，均同）200 萬元，及自民國（下同）91年9月1日起
    至清償日止，以3,360萬元及美金20,237 元按年息5%計算之
    利息；上開給付於被上訴人等中一人給付後，他被上訴人於
    給付範圍內免為給付。備位請求被上訴人等應連帶給付200
    萬元，及自91年9月1日起至清償日止，以3,360萬元及美金2
    0,237 元按年息5%計算之利息。嗣上訴於本院，上訴先位聲
    明：被上訴人等應連帶給付上訴人200 萬元，及自起訴狀繕
    本送達之翌日起至清償日止，按週年利率5%計付利息。本項
    給付於被上訴人中一人給付後，其餘被上訴人於給付範圍內
    免為給付。備位上訴聲明：被上訴人等應連帶給付上訴人20
    0 萬元，及自起訴狀繕本送達翌日起至清償日止，按週年利
    率5%計付利息。核屬減縮應受判決事項之聲明，與前開規定
    相符，應予准許，合先敘明。
貳、實體部分：
一、上訴人起訴主張：兩造為多年好友，並共同籌資作海外投資
    ，惟因被上訴人甲○○所經營之公司即被上訴人致和新興業
    股份有限公司（下稱致和公司）週轉困難，被上訴人甲○○
    個人財務亦陷入窘境，遂自86年起陸續向上訴人調款，其中
    51,205,917元及美金20,237元（下稱系爭借款），由被上訴
    人甲○○指示匯入被上訴人致和公司帳戶，被上訴人甲○○
    先後向上訴人所調借之款項，均由被上訴人甲○○簽署轉讓
    海外投資Joyce公司股份作為抵付，被上訴人甲○○於88年9
    月30日傳真表示與訴外人即其兄弟林慶武簽署同意賣清訴外
    人林慶武所持股份2.013%款項24,165,000元，簽署面額合計
    2,000 萬元之22張支票兌領。惟被上訴人甲○○竟於上訴人
    及其餘股東海外投資事業即將在香港上市之際，否認持股轉
    讓及以調借款抵付轉讓價金，並以Joyce 公司原始股東否認
    轉讓，作為受屈人士向上市委員會表達意見，意圖延宕
    Joyce公司為主要股東之華聯國際控股有限公司在香港聯交
    所上市時程，脅迫上訴人於89年1 月24日簽立文件，迫使上
    訴人支付高達足以傾家蕩產之2億5千萬元，並簽發訴外人嘉
    聯皮革貿易有限公司（下稱嘉聯公司）之本票9 張，由不相
    干之訴外人陳秀昭背書，被上訴人甲○○更以其中一張本票
    2,000萬元起訴請求，經臺灣高等法院93年度重上更(一)字第1
    14號及最高法院96年度台上字第797 號判令給付確定，被上
    訴人甲○○於該案件中否認抵付系爭借款，辯稱已清償。因
    被上訴人甲○○經營之被上訴人致和公司已積欠數億元倒閉
    而無清償能力，被上訴人甲○○為被上訴人致和公司之負責
    人，系爭借款係以被上訴人致和公司為收款人，渠等間應負
    不真正連帶之清償責任，爰先位請求被上訴人甲○○及致和
    公司應連帶給付，而其中一人給付，其餘被上訴人於給付範
    圍內免為給付。又被上訴人甲○○未將其他借款列入被上訴
    人致和公司應清理之債權，致損害於上訴人，其依民法第28
    條規定，應負連帶賠償責任，且被上訴人致和公司之資產，
    不足抵償其債務，被上訴人甲○○未依公司法第211條第2項
    聲請宣告破產，被上訴人甲○○亦應依民法第35條負連帶賠
    償責任，爰備位請求被上訴人甲○○與致和公司應連帶給付
    。減縮聲明為：(一)先位請求：(1)被上訴人應連帶給付上訴人
    200 萬元及自起訴狀繕本送達翌日起至清償日止按年息5%計
    算之利息；(2)上開給付於被上訴人中一人給付後，他被上訴
    人於給付之範圍內免為給付；(二)備位請求被上訴人應連帶給
    付上訴人200 萬元及自起訴狀繕本送達翌日起至清償日止，
    按年息5%計算之利息。
二、被上訴人等則以：上訴人與被上訴人甲○○間於89年1 月24
    日就Joyce 公司股份及往來款爭議所立和解協議書之履行事
    件，業經最高法院判決被上訴人甲○○勝訴確定，兩造為股
    權爭議事件，自89年5 月間被上訴人甲○○訴請上訴人履行
    和解協議支付2,000 萬元起，迄最高法院駁回上訴人上訴確
    定，其間歷時7 年，果被上訴人確有借款未清，焉不主張抵
    銷，反待被上訴人勝訴確定再行起訴請求，顯不合常理。系
    爭借款既為被上訴人甲○○所借，且系爭借款又均已於89年
    1 月24日成立和解協議，自應適用和解契約之約定，被上訴
    人致和公司不可能因單純借款之收款人而成為債務人，上訴
    人主張被上訴人等間成立不真正連帶責任，或被上訴人甲○
    ○應依民法第28條、第35條規定與被上訴人致和公司應負連
    帶清償之責，均無理由等語，資為抗辯。
三、原審為上訴人敗訴之判決，上訴人提起上訴，先位上訴聲明
    為：(一)請求廢棄原判決。(二)上項廢棄部分，被上訴人等應連
    帶給付上訴人200 萬元，及自起訴狀繕本送達之翌日起至清
    償日止，按週年利率5%計付利息。本項給付於被上訴人中一
    人給付後，其餘被上訴人於給付範圍內免為給付。備位上訴
    聲明：(一)請求廢棄原判決。(二)上項廢棄部分，被上訴人等應
    連帶給付上訴人200 萬元，及自起訴狀繕本送達翌日起至清
    償日止，按週年利率5%計付利息。被上訴人答辯聲明：上訴
    駁回。
四、本件不爭執事項：
  (一)上訴人曾於下列時間，依被上訴人甲○○指示將合計51,205
    ,917 元及美金20,237 元之款項，匯入被上訴人致和公司帳
    戶：
    1.86年1月6日匯320萬元。
    2.86年1月8日匯480萬元。
    3.86年1月13日匯150萬元。
    4.86年2月4日匯40萬元。
    5.86年8月20日匯10萬元。
    6.86年8月22日匯美金20,237元。
    7.86年8月25日匯200萬元。
    8.86年10月28日匯5,705,917元。
    9.87年12月28日匯100萬元。
    10.87年12月28日匯1,100萬元。
    11.88年1月12日匯500萬元。
    12.88年1月18日匯450萬元。
    13.88年10月11日匯1,200萬元。
  (二)上訴人及被上訴人甲○○曾於89年1月24日簽立文件，約定
    由上訴人分期支付被上訴人甲○○共計2億5千萬元，見證人
    為戴吉慶。
  (三)被上訴人甲○○曾依票據法律關係及上開89年1 月24日文件
    ，請求上訴人及訴外人嘉聯公司、陳秀昭給付2,000 萬元，
    經臺灣高等法院93年度重上更(一)字第114號判決及最高法院9
    6年度台上字第797號判決上訴人應給付確定。
  (四)被上訴人致和公司現未解散，亦未遭撤銷登記。
五、本件爭點：
  (一)本件借款人為被上訴人甲○○抑或被上訴人致和公司？
  (二)本件兩造借款糾紛，是否於89年1月24日達成和解？
六、按當事人主張有利於己之事實者，就其事實有舉證之責任。
    民事訴訟法第277 條本文定有明文。上訴人先位主張有消費
    借貸債權存在，應就借款之交付及消費借貸意思表示合致負
    舉證責任。經查：
  (一)上訴人主張因被上訴人甲○○經營之被上訴人致和公司週轉
    困難，被上訴人甲○○個人財務亦陷入窘境，自86年起陸續
    向伊借款等語，兩造不爭執上訴人曾依被上訴人甲○○指示
    分別於86年1月6日匯320萬元、86年1月8日匯480萬元、86年
    1 月13日匯150萬元、86年2月4日匯40萬元、86年8月20日匯
    10 萬元、86年8月22日匯美金20,237元、86年8月25日匯200
    萬元、86年10月28日匯5,705,917元、87年12月28日匯100萬
    元、87年12月28日匯1,100萬元、88年1月12日匯500萬元、8
    8年1月18日匯450萬元、88年10月11日匯1,200萬元至被上訴
    人致和公司帳戶，並有匯款回條聯、活期存款存摺、被上訴
    人致和公司廠商貨款及民間借款明細表在卷可稽（原審卷第
    13至27頁）。足認上訴人有於前開時間匯上開款項予被上訴
    人致和公司是實。
  (二)查被上訴人致和公司於88年10月11日委由長江國際法律事務
    發函予全體債權人，內容記載略以：「1.本函係依當事人致
    和新興業股份有限公司委任意旨辦理。2.茲據前開當事人委
    稱：『緣本公司前因營運不利，決定結束營業，並於民國八
    十八年九月十五日召開債權人會議完竣。會中決議，本公司
    將處分資產、清償債務。頃因資產處分完竣，所得可依債權
    額之兩成即20% 分配予各債權人。……』等語。」（原審卷
    第31至32頁）。被上訴人致和公司將公司對廠商與債權人之
    債務明白列舉於「廠商貨款及民間借款」明細表，上訴人債
    權1,200萬元亦明白列載於該明細表內（原審卷第32頁）。
  (三)上訴人稱前開1,200 萬元之借款係被上訴人甲○○向訴外人
    林國華借款，因沒錢軋票才向上訴人借錢，並提出被上訴人
    致和公司88年7月21日函件為證（本院卷第56頁）。查前開
    函件記載：「之前林國華先生借款本人背書之款項NT$39,00
    0, 000元左右，還款餘額NT$14,000,000 分開14張期票，第
    一張於88年7 月30日到期，此因本人經營公司有財務調度之
    困難……」，由上足認被上訴人甲○○係基於被上訴人致和
    公司負責人之身分向上訴人借款。是上訴人依照被上訴人甲
    ○○即被上訴人致和公司法定代理人之指示將款項匯予被上
    訴人致和公司，應認被上訴人致和公司與上訴人間成立消費
    借貸關係。
  (四)綜上，上訴人主張被上訴人致和公司向其借款1,200 萬元，
    為有理由。
七、按不真正連帶債務，係指數債務人基於不同之發生原因，對
    於債權人各負全部給付之義務，原則上因一債務人之完全履
    行，他債務人因債權人之目的達到而同免向債權人給付之責
    任。不真正連帶債務之數債務人雖具同一目的，對債權人各
    負全部給付之義務，然各債務人所負債務各有不同發生之原
    因，僅因相關之法律關係發生法律競合所致。最高法院95年
    台上字第1926號、90年台抗字第246 號判決意旨參照。被上
    訴人致和公司與上訴人間有1,200 萬元消費借貸關係存在，
    詳前述。惟查，被上訴人甲○○間並無對上訴人成立不真正
    連帶債務之原因。是以，上訴人主張被上訴人致和公司應給
    付200 萬元及自起訴狀繕本送達翌日即96年9月4日（有送達
    證書在卷可稽，原審卷第62頁）起至清償日止按年息5%計算
    之利息，為有理由，應予准許。逾前開應准許部分，為無理
    由，應予駁回。
八、按除別有規定外，確定之終局判決就經裁判之訴訟標的有既
    判力。確定判決除當事人外，對於訴訟繫屬後為當事人之繼
    受人者，及為當事人或其繼受人占有請求之標的物者，亦有
    效力。民事訴訟法第400條第1項、第401條第1項定有明文。
    次按民事訴訟法第400條第1項規定確定判決之既判力，惟於
    判決主文所判斷之訴訟標的，始可發生。若訴訟標的以外之
    事項，縱令與為訴訟標的之法律關係有影響，因而於判決理
    由中對之有所判斷，除同條第2 項所定情形外，尚不能因該
    判決已經確定而認此項判斷有既判力。最高法院73年台上字
    第3292號判例意旨參照。
  (一)查被上訴人甲○○與上訴人於89年1 月24日簽訂協議書，該
    協議書分序記載以：「1.有關甲○○在Joyce 公司所持股份
    以下各次的轉讓，2.基於甲○○與乙○○就他們之間相互欠
    款的處理未達到共識，乙○○現向甲○○支付一筆款項，該
    筆款項分期支付，……甲○○同意及確認乙○○已履行支付
    上述款項責任。甲○○同意，確認和乙○○並無虧欠甲○○
    任何其他款項。甲○○對乙○○沒有任何權利或追索。甲○
    ○及乙○○之間的相互欠款不涉及Joyce 或華聯或其附屬公
    司。」，有協議書在卷可稽（原審卷第33頁至反面）。前開
    協議書之當事人為上訴人及被上訴人甲○○，可以認定。
  (二)次查，最高法院96年度台上字第797號確定判決之當事人係
    訴外人嘉聯公司、上訴人、訴外人陳秀昭及被上訴人甲○○
    。有臺灣臺北地方法院89年度重訴字第1040號、本院93年度
    重上更(一)第114號、最高法院96年度台上字第797號確定判決
    在卷可稽（原審卷第34至51頁），前開確定判決之主文為「
    被告乙○○應給付原告（即甲○○）新台幣二千萬元及自民
    國八十九年六月十五日起至清償日止，按年息百分之五計算
    之利息。被告嘉聯皮革貿易有限公司及被告陳秀昭應連帶給
    付原告新台幣二千萬元，並被告嘉聯皮革貿易有限公司自民
    國八十九年六月十五日起，被告陳秀昭自民國八十九年六月
    十六日起，均至清償日止，按年息百分之六計算之利息。前
    兩項被告中任一被告為清償，其他被告於清償之範圍內同免
    責任。」。揆諸首揭說明，前開確定判決既判力係於當事人
    即上訴人、被上訴人甲○○、訴外人嘉聯公司、訴外人陳秀
    昭，及該確定判決主文所判斷之訴訟標的始發生。
  (三)綜上，被上訴人致和公司與上訴人間成立消費借貸關係，業
    經認定如前述，非前開確定判決既判力效力所及。被上訴人
    甲○○辯稱伊與上訴人簽訂89年1月24日協議書係就相互往
    來欠款為和解，並為前開確定判決效力所及，故上訴人不得
    再行爭執等語，為不可採。
九、被上訴人下列抗辯，為不可採：
  (一)查上訴人於原審起訴先位聲明主張系爭借款為被上訴人致和
    公司之債務（原審卷第8 頁反面）。次查，被上訴人致和公
    司與被上訴人甲○○於原審係委任共同訴訟代理人，渠等於
    96年9 月21日民事答辯狀中先稱上訴人主張系爭借款之借款
    人為被上訴人致和公司，非被上訴人甲○○（原審卷第94頁
    ）；嗣於97年2 月27日民事答辯續狀與之後訴訟程序，則稱
    上訴人主張之本案款項為被上訴人甲○○個人之調款（原審
    卷第159頁、第187頁反面）。前開辯詞反覆，且被上訴人等
    於原審言詞辯論終結前所稱借款人為被上訴人甲○○（原審
    卷第187 頁反面），與上訴人主張之事實不同，不能認為係
    符合民事訴訟法第279條第1項規定之自認。被上訴人辯稱系
    爭借款之借款人為被上訴人甲○○，而被上訴人甲○○已與
    上訴人於89年1 月24日達成和解，故上訴人不得再行主張等
    語，委無可採。
  (二)民事訴訟程序原則上採取當事人進行主義及處分權主義，縱
    上訴人對被上訴人等間有抵銷債權，上訴人是否主張或主張
    多少數額均由其自行決定。被上訴人辯稱兩造為股權爭議事
    件，自89年5月間迄至96年4月判決確定，其間上訴人不主張
    借款抵銷，反待被上訴人勝訴確定再行起訴請求，顯不合常
    情云云，為無可採。
十、綜上，上訴人與被上訴人致和公司間有1,200 萬元消費借貸
    關係存在，被上訴人甲○○間並無與被上訴人致和公司成立
    不真正連帶債務之原因。被上訴人甲○○與上訴人之間另案
    最高法院96年度台上字第797 號確定判決與本案無涉。從而
    ，上訴人先位主張被上訴人致和公司應給付200 萬元及自96
    年9月4日起至清償日止按年息5%計算之利息，為有理由，應
    予准許。上訴人先位之訴為一部勝訴，則其備位之訴主張被
    上訴人甲○○未將上訴人之借款列入被上訴人致和公司清理
    債務，請求被上訴人等連帶賠償，即毋須再予裁判。
十一、綜上所述，上訴人本於消費借貸之法律關係，請求被上訴
      人致和公司給付200 萬元本息，為有理由，應予准許。原
      審就前開應准許部分，為上訴人敗訴之判決，尚有未洽。
      上訴意旨指摘原判決不當，求予廢棄改判，為有理由。爰
      由本院予以廢棄改判，如主文第二項所示。不應准許部分
      ，原審為上訴人敗訴之判決，並無不合。上訴意旨指摘原
      判決不當，求予廢棄改判，為無理由，應予駁回。
十二、本件事證已臻明確，兩造其餘攻擊防禦方法及未經援用之
      舉證，經審酌核與本件判決結果不生影響，不再逐一論述
      ，附此敘明。
十三、據上論結，本件上訴為一部有理由，一部無理由，依民事
      訴訟法第450條、第449條、第79條，判決如主文。
中    華    民    國    97    年    7     月    23    日
                    民事第二庭
                        審判長法  官  吳謙仁
                              法  官  蘇瑞華
                              法  官  李瓊蔭
正本係照原本作成。
如不服本判決，應於收受送達後20日內向本院提出上訴書狀，其
未表明上訴理由者，應於提出上訴後20日內向本院補提理由書狀
（均須按他造當事人之人數附繕本）上訴時應提出委任律師或具
有律師資格之人之委任狀；委任有律師資格者，另應附具律師資
格證書及釋明委任人與受任人有民事訴訟法第466條之1第1項但
書或第2項（詳附註）所定關係之釋明文書影本。
中    華    民    國    97    年    7     月    25    日
                              書記官  王才生
附註：
民事訴訟法第466條之1（第1項、第2項）：
對於第二審判決上訴，上訴人應委任律師為訴訟代理人。但上訴
人或其他法定代理人具有律師資格者，不在此限。
上訴人之配偶、三親等內之血親、二親等內之姻親，或上訴人為
法人、中央或地方機關時，其所屬專任人員具有律師資格並經法
院認為適當者，亦得為第三審訴訟代理人。


司法院資訊處製作；財團法人民間司法改革基金會備份。
